【裁判字號】    99,訴,488
【裁判日期】    990720
【裁判案由】    清償借款
【裁判全文】
臺灣臺南地方法院民事判決               99年度訴字第488號
原      告  乙○○
訴訟代理人  張仁懷律師
被      告  甲○
上列當事人間請求清償借款事件，經本院於民國99年7月6日言詞
辯論終結，判決如下：
    主  文
被告應給付原告新臺幣玖拾萬元，及自民國九十九年四月三日起
至清償日止，按週年利率百分之五計算之利息。
訴訟費用新台幣壹萬零參佰元由被告負擔。
本判決於原告以新台幣參拾萬元為被告供擔保後，得假執行。但
被告以新台幣玖拾萬元為原告預供擔保後，得免為假執行。
    事實及理由
壹、程序方面：
    按訴狀送達後，原告不得將原訴變更或追加。但擴張或減縮
    應受判決事項之聲明者，不在此限。民事訴訟法第255條第1
    項第3款定有明文。本件原告提起本訴原聲明請求：被告應
    給付原告新台幣（下同）90萬元及自民國99年4月1日起至清
    償日止，按年利率百分之五計算之利息。嗣於訴狀送達後，
    變更訴之聲明為：被告應給付原告90萬元並自99年4月3日起
    至清償日止，依年利率百分之五計算之利息。經核上開原告
    就遲延利息起算日所為訴之變更，核屬減縮應受判決事項之
    聲明，按諸上揭規定，應予准許，合先敘明。
貳、實體方面：
一、原告主張：
（一）被告於民國98年2月6日以購買房屋缺錢為由，向原告借貸
      90萬元，原告同意後，乃於當日自所有在台南水交社郵局
      第00000000000000帳戶內之存款，轉匯90萬元至被告所有
      在京城銀行第000000000000000號帳戶之內，此有原告所
      有台南水交社郵局第00000000000000帳戶存摺封面及內頁
      提存記錄各一紙及被告於98年2月16日所所書立之借條一
      紙為證。前開借款雙方並未訂有清償期，原告乃於99 年3
      月l日以水交社郵局（台南二支）存證信函，催告被告應
      於99年3月31日將前清償前開借款，詎被告收信後仍置之
      不理，為此爰依法起訴。
（二）爰聲明：
    1.被告應給付原告新台幣90萬元，及自民國99年4月3日起至
      清償日止，按年利率百分之五計算之利息。
    2.訴訟費用由被告負擔。
    3.原告願供擔保請准宣告假執行。
二、被告則以：
（一）原告因對其大陸親人失望，觀察被告伊照顧人誠懇、富愛
      心，乃於98年2月3日收養伊為養女，以侍奉晨昏；為此，
      除立有承諾書外，並於98年2月6日主動至郵局提領90萬元
      贈與被告，有榮民服務處人員當場見聞。此後原告預計將
      來再度贈與90萬元或更多金額予被告，為了要安心，要求
      伊寫借條為憑；被告乃於98年2月16日寫下借條交原告收
      執；嗣因故原告未能履行，且表示借條已經遺失，而被告
      伊因既為原告之養女，即未加以索回借條，始發生本件訴
      訟。
（二）揆諸常情，借款人應先提出借據交給貸款人，貸款人始貸
      與借款。本件原告以98年2月6日贈與被告之90萬元稱係98
      年2月16日借條90萬元，顯與常情不合。又民事訴訟法第
      277條第1項規定，當事人主張有利於己之事實者，就其事
      實應負舉證責任本件被告雖於98年2月16日立有借條90萬
      元一紙予原告，但依上說明，原告迄今未給付90萬元，應
      舉證證明。
（三）爰聲明：
    1.駁回原告之訴。
    2.訴訟費用由原告負擔。
    3.如受不利之判決，願供擔保請准宣告免為假執行。
三、得心證之理由：
    原告主張被告向其借貸90萬元，其於98年2月6日提款90萬元
    匯予被告，迄今年餘，被告並未返還等情，業據原告提出系
    爭借條、郵政存簿儲金簿、存證信函各一件為憑，被告雖不
    爭執原告曾匯款90萬元等情，惟辯稱系爭90萬元係原告贈與
    ，並以前揭情詞置辯。則本件兩造之爭點應在於：原告主張
    其於98年2月6日匯款予被告之90萬元究竟係消費借貸抑或贈
    與？本院分述得心證之理由如下：
（一）按解釋契約，固須探求當事人立約時之真意，不能拘泥於
      契約之文字，但契約文字業已表示當事人真意，無須別事
      探求者，即不得反捨契約文字而更為曲解。經查：
    1.原告主張其匯款系爭90萬元予被告為消費借貸，業據其提
      出被告所親書之借條一紙為據，其上載明「今借到乙○○
      先生新台幣玖拾萬元整〈前面寫的借據一律作廢〉借款人
      甲○98年2月16日」（見本院卷第11頁），則系爭90萬元
      其性質為借款甚明。
    2.被告雖辯稱當初書寫借據僅係為使原告安心、其先寫借據
      交予原告，但原告嗣後並未再交付90萬元、又匯款日為98
      年2月6日，借條日期為98年2月16日，豈有先交付借款再
      要求寫借據者云云。然就匯款日先於寫借條之日乙節，原
      告已敘明「之前已經書寫過，但不夠清楚，故在98年2月
      16日重新書立」等語。衡情，若非被告前已出具借據，系
      爭借條當不致記載「前面寫的借據一律作廢」甚明，亦即
      ，系爭借條雖記載為98年2月16日，然在此之前曾書寫過
      其他借據，此與原告主張相符。況且，消費借貸契約，不
      以書面為必要，且非不得交付款項之後，再補立借據，是
      被告以匯款日期與借款交付日期不同，即否認消費借貸契
      約之存在，自不足採。
    3.至於被告抗辯，訂立系爭借據之目的，是隱含原告將來要
      再贈與被告更多金錢之意，然為原告所否認，被告對此有
      利於己之事實亦未能舉證證明，不足採信。
（二）被告雖又以原告於98年2月6日主動提領90萬元贈與被告乙
      節，有證人丙○○當場聽聞，乃聲請訊問證人丙○○即榮
      民服務處服務組長。經查：
    1.經證人丙○○到庭證稱：「（問：原告在98年2月6日由台
      南水交社郵局提90萬匯到被告帳戶情事是否知悉？）是的
      ，當天郵局通知我們服務處，請我過去了解一下，這是我
      們榮民服務處的防詐騙措施，了解一下有無不明人士在旁
      ，及了解領錢的目的為何。經我了解，是兩造在場，一開
      始我以為是被告陪原告去的，我不知道錢是要匯到被告帳
      戶中，經我詢問被告，被告說「我前一陣子玩股票輸了錢
      ，乾爹（指原告）想補償我，讓我再繼續玩股票」，我再
      詢問原告，確定他是要把錢放在被告的帳戶中嗎，如果是
      我要就要走了，如果不是我就要被告把錢拿出來還他，結
      果原告說沒有關係，不會有問題的。」、「（問：是否知
      悉匯款是何用意？借款或是贈與？）這我就沒有問了」、
      「（問：現場有無提到該筆錢是否日後需返還？）我只聽
      到原告說把錢放在帳戶中沒問題，沒有提到清償的問題。
      」、「（問：當日被告是否提到該90萬是補償？）她有講
      『補償』，原告在旁邊並未反駁，但原告本身沒有講到補
      償兩個字。」、「（問：補償的用意為何？）沒有再進一
      步了解。」、「（被告問：原告在現場是否提到這筆錢是
      要彌補我股票的損失，我作他的乾女兒要照顧他終老？）
      有提到錢是彌補股票的損失，但是否照顧終老我沒聽到。
      」、「（問：有提到錢匯到帳戶，讓被告繼續玩股票？）
      是的。這是被告講的。」、「（原告問：原告匯款是為了
      讓被告玩股票？還是要幫原告作股票投資的？兩造間有金
      錢往來及寫借條是否清楚？）股票事實上是誰的我不曉得
      ，但只知道這筆錢是要用來買股票的。」、「（原告問：
      兩造間有金錢往來及寫借條是否清楚？）不清楚。」（見
      本院卷第38-39頁）等語在卷。
    2.由上開證人丙○○之證言可知，原告匯款予被告確係出於
      自願無訛；至於匯款之原因究竟係贈與抑或消費借貸、日
      後是否需返還、兩造間關於投資股票、金錢往來、寫借條
      及為何補償等情，則在場之證人丙○○並不知悉。另被告
      雖又稱該筆金額係因其玩股票輸了錢，想補償伊，讓其再
      繼續玩股票云云。惟由證人丙○○上開證言亦可知，原告
      並未談及「補償」乙事，「補償」係被告所提，原告僅未
      反駁而已。而按「沈默」並非「默示」，原則上不具意思
      表示之價值，原告對被告所提補償乙事沈默以對，或未聽
      見，或不置可否，或避免在外人面前爭執，不一而足，實
      不具法律上之意義。況證人丙○○雖為榮民服務處之人員
      ，負責服務照顧榮民，但原告與被告間匯款、金錢往來之
      原因如何，乃兩造私人事務，原告亦無義務當場向其陳明
      。
    3.據上，被告固辯稱90萬元係原告贈與被告乙節，有證人丙
      ○○當場聽聞云云；惟據上說明，證人丙○○之證言，僅
      足以證明原告匯款係出於自願，但匯款之原因究竟係贈與
      抑或消費借貸，則不足證明。則被告辯稱證人丙○○可證
      明90萬元係原告贈與乙節，自不足採信。
（三）被告又提出原告簽寫之父女承諾書，及原告於99年2月6日
      曾針對父女承諾書向被告說「錢是給女兒的，家裡的親人
      已經夠多了」，及99年2月24日原告與第三人程先生之對
      話中曾提到「給被告錢又怎麼樣嘛！是我給被告的，是我
      的心意…我想給誰就給誰嘛！」等語之譯文、隨身碟為證
      。然查，本件借款發生在98年2月間，上開承諾書及對話
      均是在99年2月間書寫及錄音，相距一年，是否針對系爭
      款項交付並非無疑。而上開「父女承諾書」內容，僅稱被
      告負責照顧原告晚年生活起居，原告終老後所留之不動產
      、存款全歸被告所有，與上開借款完全無涉。再查，被告
      提出原告99年2月6日、99年2月24日兩段談話錄音，縱係
      屬實，惟談話內容並非針對本筆交付之金錢，而原告除本
      筆借款外，其餘曾多次贈與被告金錢，每筆5、10、20萬
      元不等（見本院卷第40頁），則原告稱「給被告錢」是指
      何筆？亦或指「父女承諾書」所載之將來遺贈則不得而知
      。是上開證據均不足為有利被告之認定。
四、綜上，原告主張系爭90萬元係其借貸予被告乙節，堪予認定
    ，被告辯稱係贈與等情，則不足採信。按稱消費借貸者，謂
    當事人一方移轉金錢或其他代替物之所有權於他方，而約定
    他方以種類、品質、數量相同之物返還之契約。借用人應於
    約定期限內，返還與借用物種類、品質、數量相同之物。未
    定返還期限者，借用人得隨時返還，貸與人亦得定1個月以
    上之相當期限，催告返還，民法第474條第1項、第478條分
    別定有明文。又「民法第四百七十八條後段規定，消費借貸
    未定返還期限者，貸與人得定一個月以上之相當期限，催告
    返還。所謂返還，係指『終止契約之意思表示』而言，亦即
    貸與人一經向借用人催告（或起訴），其消費借貸關係即行
    終止，惟法律為使用人便於準備起見，特設『一個月以上相
    當期限』之恩惠期間，借用人須俟該期限屆滿，始負遲延責
    任，貸與人亦始有請求之權利。」最高法院著有97年度台上
    字第2654號判決足資參照。經查，系爭借款既係原告借予被
    告，且未約定返還之期限，而原告已於99年3月1日以水交社
    郵局（台南2支）存證信函，催告被告應於99年3月31日清償
    系爭借款，被告於99年3月2日收訖上開存證信函乙節，有原
    告提出之存證信函、中華郵政掛號郵件收件回執各1件附卷
    足憑，且為被告所不爭執，應可認定為真實，則原告前開存
    證信函之催告返還期間至99年4月2日止，已達一個月相當期
    限，被告自99年4月3日即負遲延之責任。從而原告依系爭借
    據所生之消費借貸契約，請求被告給付90萬元，及99年4月3
    日起至清償日止，按週年利率百分之5計算之利息，為有理
    由，應予准許。
五、本件依民事訴訟法87條第1項確定訴訟費用額10,300元（訴
    訟費用9,800元、證人旅費500元）如主文第3項所示。
六、兩造均陳明願供擔保，請求宣告假執行及免為假執行，經核
    均無不合，爰酌定如主文第三項所示之金額，分別予以准許
    。
七、本件為判決之基礎已臻明確，兩造其餘之陳述及所提其他證
    據，經本院斟酌後，認為均於判決之結果無影響，自無庸逐
    一論述，併此敘明。
八、據上論結：本件原告之訴為有理由，依民事訴訟法第78條、
    第390條第2項、第392條第2項、第3項，判決如主文。
中    華    民    國    99    年    7     月    20    日
                  民事第二庭    法  官  張麗娟
以上正本係照原本作成。
如不服本判決，應於送達後廿日內，向本院提出上訴狀並表明上
訴理由，如於本判決宣示後送達前提起上訴者，應於判決送達後
廿日內補提上訴理由書（須附繕本）。如委任律師提起上訴者，
應一併繳納上訴裁判費。
中    華    民    國    99    年    7     月    20    日
                                書記官  楊宗倫

司法院資訊處製作；財團法人民間司法改革基金會備份。
